臺灣高等法院臺中分院刑事判決　　　　　　　民國九十一年度上訴字第一二八五號
　　上　訴　人
　　即　被　告　甲○○
　　選任辯護人　黃莉玲
右上訴人因偽造文書案件，不服臺灣臺中地方法院中華民國九十一年六月廿五日第一
審判決（民國九十一年度訴字第九七六號，起訴案號：臺灣臺中地方法院檢察署民國
九十一年度偵緝字第三四號），提起上訴，本院判決如左：
　　主      文
上訴駁回。
　　事      實
一、甲○○於民國（下同）八十五年間，認識丙○○，因對丙○○有好感，為追求丙
    ○○，遂故意隱瞞其已婚身分，致丙○○誤信其未婚而與之同居。之後因丙○○
    於八十六年三月初發現懷孕後，要求甲○○提出戶口名簿正本，俾便辦理結婚登
    記。甲○○恐其已婚身分曝光，竟在其臺中市○○路○段二四七號八樓之二居所
    內，將其所設籍於新竹縣竹東鎮○○里○鄰○○路十號之戶口名簿正本影印乙份
    （下稱影本原稿）後，在影本原稿上將其配偶姓名欄內所載之「蔡美媛」字樣，
    以立可白塗掉，使之成為空白。並在其兄陳英琦之配偶姓名欄內填上「蔡美媛」
    字樣，欲使丙○○在客觀上誤認蔡美媛為陳英琦之配偶。為配合使丙○○在客觀
    上誤認蔡美媛與陳英琦係夫妻關係之不實事項，甲○○亦將蔡美媛之配偶姓名欄
    內原本記載「甲○○」字樣以立可白塗掉，自行填載其兄「陳英琦」之姓名，復
    將其與蔡美媛所生子女陳淑君、陳華君及陳奕華之父親姓名欄內原記載「甲○○
    」字樣以立可白塗掉，自行填載其兄「陳英琦」之姓名後，再影印乙份（下稱影
    本）持之行使交予丙○○，而主張該戶口名簿影本係依據戶政事務所所核發之正
    本所影印，其影本上所載內容如該正本無誤，使丙○○誤信其未婚而與之繼續同
    居，甲○○以此方式變造該戶口名簿之公文書，足生損害於陳英琦、蔡美媛、陳
    淑君、陳華君、陳奕華、丙○○及戶政機關對於戶口名簿公文書記載內容之正確
    性及公信力，嗣丙○○於懷孕五個月時，因接獲甲○○之配偶蔡美媛之電話告以
    甲○○已結婚之事實，始知上情。
二、案經臺灣臺中地方法院檢察署檢察官自動檢舉簽分偵查起訴。
　　理      由
一、右揭變造戶口名簿影本之事實，業據被告甲○○（下稱被告）於偵查、原審及本
    院審理時坦承不諱，核與被害人丙○○及證人即甲○○當時之配偶蔡美媛於原審
    調查時到庭指訴及證稱之情節相符（見偵緝卷第廿二頁、原審卷第五六－五八頁
    ），復有遭變造之戶口名簿影本乙紙附卷可稽（見偵字卷第十八頁），雖被告另
    辯稱：伊當時只是寫著好玩的，並不了解法律關係之嚴重性等語云云，惟按認識
    法律並遵守法律規定乃現代法治國家人民最基本之義務，此亦係我國刑法第十六
    條明文規定不得因不知法律而免除刑事責任之原因。我國刑法第十六條既已明白
    揭示人民有知法之義務，若可因不知法律規定而免除其刑事責任，則人民於犯罪
    後均可辯稱其不知法律之規定而要求免除其刑事責任，現代法治國家之法律秩序
    將因之崩解而蕩然無存，被告係具有通常智識之成年人對此亦應有認知，是其所
    辯顯係事後畏罪卸責之語，要無足採，本件事證明確，被告犯行堪以認定。
二、按戶口名簿係屬刑法第二百十一條之公文書（司法院二十七年院字第一七五九號
    、三十一年院字第二四三二號解釋意旨參照），又影本與原本可有相同之效果，
    如將原本予以影印後，將影本之部分內容竄改，重加影印，其與無制作權人將其
    原本竄改，作另一表示其意思者無異，應成立變造文書罪，最高法院七十三年臺
    上字第三八八五號著有判例可資參照。本件被告甲○○變造戶口名簿影本後，持
    之行使以取信於丙○○，足生損害於公文書記載之正確性及公信力，並丙○○等
    。
三、核被告所為，係犯刑法第二百十六條、第二百十一條之行使變造公文書罪，被告
    將戶口名簿影印後，將之塗改變造一份後（即影印原稿），再重新影印一份（即
    影本），該二份均係變造之公文書，其先後變造行為，係基於同一犯意下之接續
    行為，僅侵害一個法益，只論以一罪。被告變造公文書後復持以行使，變造公文
    書之低度行為為高度之行使行為所吸收，不另論罪。公訴人雖未引用刑法第二百
    十六條行使變造公文書條文，惟於事實欄已明確記載行使變造公文書之事實，可
    認行使變造公文書部分，業經發生起訴力，法院自應予以審理。又戶口名簿上
    之名字，並非署押之意，被告擅自填寫上揭蔡美媛等人之名字於戶口名簿上，尚
    非偽造署押之行為，併予指明。
四、原審依刑法第二百十六條、第二百十一條，審酌被告業已結婚，且育有三名子女
    ，竟以變造公文書之方式，隱瞞已婚之事實，使被害人丙○○誤信而繼續與之同
    居，並生下一子，事後且無法照顧丙○○母女，導致其母女生活陷入困境，犯罪
    所生危害非輕，惟念其犯後尚能坦承犯行，態度良好，及其犯罪後未能與被害人
    達成和解等一切情狀，量處有期徒刑一年二月，並說明上揭變造之戶口名簿影本
    原稿一份，係被告所有且供犯罪所用之物，惟未據扣案，亦無證據證明現仍存在
    ，不依刑法第三十八條第一項第二款規定宣告沒收；至變造之戶口名簿影本一份
    ，雖係被告供犯罪所用之物，惟既已交付被害人丙○○，已非被告所有，業據被
    告及丙○○供明在卷，亦不依刑法第三十八條第一項第二款規定宣告沒收（最高
    法院四十三年臺上字第四七四號判例參照），經核其認事用法，均無違誤，量刑
    亦稱妥適，被告上訴意旨，以原審量刑過重，請求從寬量處，並諭知緩刑，惟被
    告所犯之行使變造公文書罪，法定刑為一年以上七年以下有期徒刑，原審量處上
    開之刑，已屬從輕，且被告迄未與丙○○達成和解，解決糾葛，已據丙○○於本
    院陳明，被告經此偵審程序之教訓及刑之宣告，自不足認其無再犯之虞，故不宜
    宣告緩刑，是被告之上訴，為無理由，應予駁回。
五、據上論斷，應依刑事訴訟法第三百六十八條，判決如主文。
本案經檢察官乙○○到庭執行職務。
中      華      民      國　    九十一     年     九      月    十八　　日
　　　　　　　　　　　　　　　　臺灣高等法院臺中分院刑事第一庭
　　　　　　　　　　　　　　　　　　　審判長法　官　陳　紀　綱
　　　　　　　　　　　　　　　　　　　　　　法  官  方  艤  駐
　　　　　　　　　　　　　　　　　　　　　　法　官　陳　登　源
右正本證明與原本無異。
如不服本判決應於收受送達後十日內向本院提出上訴書狀，其未敘述上訴之理由者並
得於提起上訴後十日內向本院補提理由書（均須按他造當事人之人數附繕本）。
　　　　　　　　　　　　　　　　　　　　　　書記官　林　明　冬
中      華      民      國　    九十一     年     九      月    十九　　日
附錄論罪科刑法條：
中華民國刑法第二百一十一條：
偽造、變造公文書，足以生損害於公眾或他人者，處一年以上七年以下有期徒刑。
中華民國刑法第二百一十六條 (行使偽造變造或登載不實之文書罪)：
行使第二百十條至第二百十五條之文書者，依偽造、變造文書或登載不實事項或使登
載不實事項之規定處斷。
                                 　　　　　　Ｒ
